臺灣新竹地方法院民事裁定  
110年度聲字第32號
聲  請  人  范立金  
相  對  人  陳郭慧麗  住新竹縣○○鄉○○村0鄰○○○00○                          0號
兼 上 一人
代  理  人  李秀梅  
代  理  人  徐圳宏  
上列當事人間變更共有物管理事件，本院裁定如下：
    主  文
聲請駁回。
聲請程序費用由聲請人負擔。
    理  由
一、本件聲請意旨略以：
(一)聲請人為坐落新竹縣○○鄉○○段○○○○段000000地號土地(下稱
    系爭土地)之共有人，相對人於110年2月9日未經聲請人同意
    ，依民法第820條第1項之規定，向新竹縣竹東地政事務所為
    共有物分管協議登記，然該共有物管理登記前未經鑑界，相
    對人將警衛室及其周邊土地分由聲請人管理，道路部分未清
    楚說明範圍所在處，且無從進入。
(二)相對人所提出之分管圖非原稿，可見相對人無分管示意圖，
    故至今達12年未做任何變更土地分割之事。共有地不論平坦
    或邊坡，各共有人皆有其權利範圍在，圍籬圍起自行使用即
    同占用共有地。聲請人前所提出之分管契約係由三方商談分
    管，但遭相對人李秀梅拒絕，則分管契約即失其拘束力，聲
    請人住宅新建工程埋設管路沿道路邊經由警衛室後方溝渠而
    出，也算合理，種樹亦係為美化環境。
(三)聲請人之前手於99年購買時並不清楚示意圖，當初買賣時只
    是交付全部資料而已，而且警衛室沒有包括在系爭土地內，
    但分管圖卻把警衛室包括進去，故分管圖有問題且不合法。
    為此爰依民法第820條第3項之規定提起本件聲請等語。
二、相對人等答辯意旨：
(一)系爭土地為相對人等98年間購買建地時開發商無償贈與，係
    依據買方所購買的土地面積依比例由聲請人之前手陳麗春、
    相對人李秀梅、陳郭慧麗各持分5分之2、5分之2、5分之1，
    並於買賣契約書所附分管農地示意圖，標示由陳麗春分管其
    所購買之新竹縣○○鄉○○段○○○○段○○○段○○○○○00地號土地（即
    標示Ａ部分）前方之系爭土地粉紅色區域，相對人李秀梅分
    管其所購買79-8地號土地（即標示Ｂ部分）前方之系爭土地
    橘色區域，相對人陳郭慧麗分管其所購買79-7地號土地（即
    標示Ｃ部分）前方之系爭土地綠色區域
　　，渠等於購買時皆清楚自己的使用範圍。系爭土地只有兩部
    分地勢較平坦，其他為75度邊坡地，無法使用只能種植樹木
    ，其餘部分為98年購地時就存在之產業道路。A區分配1032.
    8平方公尺，其中約160平方公尺相連自家建地並緊鄰社區馬
    路，其他約872平方公尺均屬較平坦土地，無邊坡地形。B區
    分配1032.8平方公尺，整理後較平坦地為110平方公尺，其
    他920平方公尺為邊坡地。C區分配516.4平方公尺均為斜坡
    地無法使用。
(二)聲請人於五年前購地建屋時，都有做土地測量也知道分管情
    形，並繳納新臺幣（下同）6萬元共管地鋪設水泥道路費用
    代墊款給相對人陳郭慧麗，聲請人建屋時同時使用到其所分
    配分管區域範圍內土地，做為植樹、埋設汙水、雨水涵管(
    經過守衛室區域)，且未經過B、C區分管地，表示聲請人認
    同接受分管地範圍。又開發商分配分管區域及持分面積是考
    量整體每戶土地使用面積完整性，B、C區分配到分管地大部
    分為邊坡75度無法使用土地，聲請人所分配到之A區實屬最
    完整，緊鄰社區馬路，屋前有一片四方形空地。
(三)綜合前述，聲請人於購地時應知悉系爭土地分管使用範圍，
    A、B、C區三戶共有人實際按開發商劃定使用範圍、對各自
    分配管理部分，互相包容關照，並對其他共有人使用、收益
    、各自經營之部分未予干涉，默示分管區域已有12年之久，
     聲請人主張系爭分管協議顯失公平云云，並無可採。
三、本院之判斷：
(一)按「共有物之管理，除契約另有約定外，應以共有人過半數
    及其應有部分合計過半數之同意行之。但其應有部分合計逾
    3 分之2 者，其人數不予計算；依前項規定之管理顯失公平
    者，不同意之共有人得聲請法院以裁定變更之。」民法第82
    0 條第1 項、第2 項分別定有明文。其立法理由係以：「二
    、共有人依第1 項規定就共有物所定之管理，對少數不同意
    之共有人顯失公平時，不同意之共有人得聲請法院以裁定變
    更該管理，俾免多數決之濫用，並保障全體共有人之權益，
    爰增訂第2 項。又依第1 項規定之管理，係指多數決或應有
    部分超過3 分之2 所定之管理。」，準此，依本條第2 項規
    定聲請為變更共有物管理者，必以其共有物之管理係經同條
    第1 項規定而定之管理，且聲請人須為不同意之共有人，並
    所定之管理有顯失公平之情事，始得為之。又是否顯失公平
    ，應由法院斟酌一切具體情事，參考社會一般觀念為標準，
    以及共有物之性質、面積、使用狀況等具體客觀情事定之。
(二)本件聲請人主張與相對人等共有系爭土地，應有部分為聲請
    人2/5、相對人李秀梅2/5（相對人李秀梅業於111年3月29日
    ，以買賣為原因移轉79-8地號土地全部及79-9、527-24地號
    土地應有部分各5分之2予第三人邱秀桃，並經本院依非訟事
    件法第30條之3為通知)、相對人陳郭慧麗1/5，相對人於110
    年2月9日以多數決方式作成「共有土地分管決定書」，將系
    爭土地分為A至F區，其中A、B區由聲請人單獨管理、C區由
    相對人陳郭慧麗單獨管理、D區由李秀梅單獨管理，E、F區
    為道路用地按持分比例維持共有，並向新竹縣竹東地政事務
    所為分管註記登記等情，業據提出土地登記謄本、分管註記
    登記申請書、共有土地分管決定書、存證信函、現場照片等
    件為證(見本院卷第15至43頁)，且為相對人所不爭執，堪信
    聲請人此部分之主張為真。
(三)聲請人雖主張前開「共有土地分管決定書」所訂定共有物之
    管理方式顯失公平，其不同意並依民法第820條第2項之規定
    ，聲請裁定變更系爭土地之管理方式云云。惟查：系爭土地
    係聲請人之前手陳麗春、相對人李秀梅、陳郭慧麗分別向開
    發商購買79地號、79-7地號、79-8、79-10地號時，由開發
    商無償贈與，並按其等所購買土地面積由聲請人之前手陳麗
    春、相對人李秀梅、陳郭慧麗各持分5分之2、5分之2、5分
    之1，建商並於不動產買賣契約書附圖標示分管農地（527-2
    4）示意圖，即以靠近買受人所購買之建地位置，劃分系爭
    土地為A、B、C三區，分別由陳麗春、李秀梅、陳郭慧麗管
    理使用。嗣聲請人於104年間向陳麗春購買上開土地時亦由
    仲介告知並交付該示意圖，業據聲請人自承在卷，並有不動
    產買賣契約書在卷可稽(見本院卷第81至89頁、第177至183
    頁、第123頁)。是聲請人於104年買受79號土地建屋時，顯
    知悉兩造就系爭土地使用收益之分配係以「分管農地(527-2
    4)示意圖」所示，並依從該示意圖使用A部分土地至今，則
    聲請人自應受該「分管農地(527-24)示意圖」之拘束，至為
    明確。
(四)又依相對人於110年2月9日所做成之「共有土地分管決定書
    」，除依前開「分管農地(527-24)示意圖」所劃分之區域由
    兩造分管外，僅係將警衛室及周邊土地即附圖所示B部分劃
    分由聲請人管理，其分配方式於聲請人購地建屋時亦曾向相
    對人提出，此參分管契約及圖面在卷可考(見本院卷第105至
    106頁)，其後僅因其他因素而未成立該協議。然經證人即製
    作該「共有土地分管決定書」之地政士劉念慈到庭證述，其
    製作方式係基於「分管農地(527-24)示意圖」上劃有三方各
    自使用之範圍，再比照航照圖調整道路位置，兩造原各自使
    用之農地無太大差異，只有公共道路路型稍微改變，同時因
    聲請人所分配到之A部分面積非常少，按其持分比例計算差
    異過大，因警衛室已經獨立出來與道路併在一起，伊就將警
    衛室旁邊土地分配予聲請人。另以GOOGLE圖面計算大致使用
    範圍等語，此有本院訊問筆錄在卷可參(見本院卷第263至26
    7頁)。是以，相對人所做成之「共有土地分管決定書」，除
    考量先前兩造所維持之分管方式外，尚慮及聲請人先前所分
    配之A區不足聲請人持分比例，而另以B區分配予聲請人供其
    管理使用，以維公平。從而，聲請人以「共有土地分管決定
    書」及所附地籍圖謄本所示之分管方式，主張相對人等協議
    之管理方法不公等情，即難作該管理方法有失公平之論據。
(五)上開管理方法之效果係在維持兩造於系爭土地管理使用之公
    平性，而變更共有物管理方法之裁定程序所欲解決者，係共
    有人間使用共有物之公平性。是聲請人主張依上開管理方法
    在所分配之土地上相對人設有圍欄至無法通行云云，非變更
    共有物管理方法之裁定程序所得以救濟，聲請人如認為須拆
    除圍欄或連接道路等以維自身權益，係其應否循其他方式請
    求救濟之問題，附此敘明。
四、綜上所述，聲請人主張相對人為系爭共有土地分管決定書之
    管理方法，對其有顯失公平，依民法第820條第2項規定，聲
    請聲請變更管理方法，為無理由，應予駁回。
五、依非訟事件法第21條第2 項、民事訴訟法第78條，裁定如主
    文。 
　　
中　　華　　民　　國　　111 　年　　8 　　月　　31　　日
                  民事第一庭法　　　官　楊明箴
以上正本係照原本作成。
如對本裁定抗告須於裁定送達後10日內向本院提出抗告狀。
中　　華　　民　　國　　111 　年　　8 　　月　　31　　日
                                書記官　劉亭筠